---
title: "Adenocarcinoma prostático"
author: "Diogo Esteves (PG28935)"
output:
  html_document: default
  pdf_document: default
---
<style>
  p {
    text-align: justify;
  }
</style>

# 1ª Parte- Exploração inicial dos dados e análise de expressão diferencial e de enriquecimento

```{r,echo=FALSE,results='hide', warning = FALSE, message=FALSE, warning = FALSE, message=FALSE}
#install.packages("jpeg")
#install.packages("TCGAbiolinks")
#install.packages("Biobase")
#install.packages("DESeq2")
#install.packages("ggbeeswarm")
#install.packages("genefilter")
#install.packages("pheatmap")
#install.packages("org.Hs.eg.db")
#install.packages("fgsea")
#install.packages("ggplot2")
#install.packages("xfun")
#install.packages("SummarizedExperiment") 
#install.packages("factoextra")
#install.packages("Rtsne")
#install.packages("EBImage")
```

```{r,echo=FALSE,results='hide', warning = FALSE, message=FALSE,warning = FALSE, message=FALSE}
#library("jpeg")
#library("TCGAbiolinks")
#library("DESeq2")
#library("Biobase")
#library("DESeq2")
#library("ggbeeswarm")
#library("pheatmap")
#library("org.Hs.eg.db")
#library("fgsea")
#library("ggplot2")
#library("factoextra")
#library("limma")
#library("genefilter")
#library("SummarizedExperiment")
#library("Rtsne")
#library("party")
#library("rpart")
#library("caret") 
#library("rsample")

```

## Introdução - explicação teorica cancro da prostata, expressão genetica e RNAseq? (afunilem a informação à medida que escrevem uma introdução...)
O cancro da próstata é um tipo comum de cancro que afeta pessoas do sexo masculino, afetando a glândula da próstata, provocando dificuldades urinárias.
O diagnóstico envolve exames de PSA, e biópsia da próstata, e o seu tratamento pode incluir cirurgia, radioterapia, terapia hormonal ou quimioterapia.
O Adenocarcinoma é o cancro da prostata mais comum, surgindo nas células glandulares da mesma, este cancro diagnosticado numa fase inicial tem uma taxa de sobrevivência de 98% enquanto que diagnosticado numa fase avançada a taxa de sobrevivência é de apenas 30%.


```{r,echo=FALSE,results= 'markup', fig.cap= "Fig 1- Exemplo de figura",fig.align='center'}
image=readJPEG("nomedapic.jpg")

plot(0, 0, type = "n", xlim = c(0, 1), ylim = c(0, 1), xlab = "", ylab = "", axes= FALSE)
rasterImage(image, 0, 0, 1, 1)
```
## Origem dos dados aqui -

#Os dados que vão ser analisados neste trabalho provêm do projeto Pan-Cancer Atlas (TCGA), este projeto foi uma colaboração em larga escala de diversos investigadores de todo o mundo apoiado pelo National Cancer Institute (NCI) e pelo National Human Genome Research Institute (NHGRI).
#Neste trabalho serão analisadas 494 amostras obtidas através do perfil molecular de mais de 11.000 tumores de 33 diferentes tipos de cancro, as obtenções destes dados foram realizadas através da utilização de diversas técnicas que permitiram examinar as alterações moleculares em diferentes níveis, quer no DNA, RNA, na proteína e na epigenética.
#A relevância desses dados consiste na compreensão da origem, de onde, e de como os tumores se desenvolvem em humanos, a análise dos perfis moleculares de diferentes tipos de cancro terá como objetivo identificar padrões comuns, diferenças e temas emergentes entre eles, estes dados serão fundamentais para o desenvolvimento de tratamentos mais eficazes e personalizados ,para além disso, os dados servem como uma importante referência para futuras pesquisas sobre o cancro, fornecendo uma base sólida para futuros estudos e análises.

## Extração dos dados de transcriptómica e respetivos metadados da base de dados

Com o objetivo de analisar dados de transcriptómica relativos ao Adenocarcinoma do cancro da próstata, procedeu-se à extração de informação disponível no website cBioPortal. Este portal disponibiliza, de forma gratuita, uma ampla diversidade de alterações genómicas de vários tipos de cancro, incluindo o selecionado para estudo. Recorreu-se ao pacote TCGAbiolinks, dado que este método permite aceder aos dados do The Genomic Data Commons (GDC), uma rede de conhecimento sobre cancro que suporta a alojamento, normalização e análise de dados genómicos, clínicos e de biosspecimens provenientes de programas de investigação sobre cancro. A utilização do cBioPortal através do TCGAbiolinks possibilita a realização de consultas à base de dados, filtrando e selecionando conjuntos de dados específicos para, subsequentemente, proceder ao seu download.

```{r,results= 'markup'}
query_PRAD = GDCquery(
  project = "TCGA-PRAD",
  data.category = "Transcriptome Profiling", 
  data.type = "Gene Expression Quantification",
  workflow.type = "STAR - Counts"
)


GDCdownload(query=query_PRAD)


rna_seq_PRAD = GDCprepare(query = query, save = TRUE, save.filename = "mRNA_TCGA-PRAD.rda")
```

A função GDCquery() é utilizada para realizar a query à base dados. Nesta função são definidos vários parâmetros que permitem filtrar o data set que posteriormente vai ser descarregado. O parâmetro "project" corresponde ao id atribuído ao tipo de cancro de modo a apenas considerar a informação disponível referente ao carcinoma endométrio do corpo uterino. A "data.category" é usado para especificar a categoria de dados que se pretende selecionar, neste caso, como pretendemos realizar a análise da transcriptómica selecionou-se a categoria "Transcriptome Profiling" para selecionar os dados relacionados com o perfil de expressão de genes. De entre os dados do perfil de expressão de genes restringiu-se apenas aos dados referentes à quantificação da expressão de genes definindo "data.type" como Gene expression quantification. Por fim, indicou-se o tipo de análise da expressão genética desejada, optando-se por recorrer ao START-Counts. Este workflow indica que o algoritmo utilizado para a contagem da expressão genética a partir do alinhamento das sequências foi realizada com a ferramenta STAR.

A função GDCdownload() é utilizada para realizar o download dos dados consoante a query realizada e estabelecida na função anterior

#retorna a classe do objeto (tipo de dados ou a estrutura de dados que o objeto 
#representa, o que por sua vez determina quais funções podem ser aplicadas a ele)
class(rna_seq_PRAD)
#retorna as dimensões do objeto(matriz ou um dataframe;objeto mais complexo)
dim(rna_seq_PRAD)

#extrair componentes de um objeto por nome (através de colunas)
rna_seq_PRAD$paper_BCR
rna_seq_PRAD$paper_Gender
rna_seq_PRAD$paper_Grade
rna_seq_PRAD$paper_IDH.status

#atribui a um novo objeto chamado meta_PRAD, os metadados associados ao conjunto 
#de dados rna_seq_PRAD
meta_PRAD = colData(rna_seq_PRAD)
#retorna as dimensões dos metadados 
dim(meta_PRAD)
#extrair componentes de um objeto por nome (através de colunas)
meta_PRAD$patient
meta_PRAD$paper_IDH.status


##################################


#Análise de Expressão Diferencial com DESeq2
library(DESeq2)  #Nota: pacote DESeq2, uma ferramenta para análise de expressão diferencial de dados de contagem de sequenciamento de RNA (RNA-Seq)

#Filtra os dados de RNA para incluir apenas amostras não nulo
data_de <- rna_seq_PRAD[,!is.na(rna_seq_PRAD$paper_IDH.status)]

#Cria um objeto DESeqDataSet para análise, especificando um design experimental 
#que compara o status de IDH
ddsSE <- DESeqDataSet(data_de, design = ~ paper_IDH.status)

#Filtragem de Genes: Remove genes com contagens baixas (menos de 10) 
#para melhorar a confiabilidade da análise de expressão diferencial.
keep <- rowSums(counts(ddsSE)) >= 10

#Executa a análise de expressão diferencial com a função DESeq
ddsSE <- ddsSE[keep,]
ddsSE <- DESeq(ddsSE)

resultsNames(ddsSE)
#comparação "WT vs Mutant" para o status do IDH, e converte os resultados para um dataframe
res <- results(ddsSE, name = "paper_IDH.status_WT_vs_Mutant")
dea <- as.data.frame(res)
#resume os resultados para obter uma visão geral dos achados estatísticos, 
#como o número de genes significativamente diferencialmente expressos
summary(res)


#Processamento de Dados Clínicos com TCGAbiolinks
## dados clinicos

#buscar dados clínicos do projeto TCGA-PRAD (adenocarcinoma prostático), 
#especificamente suplementos clínicos, através de GDCquery
query_clin <- GDCquery(project = "TCGA-PRAD", 
                       data.category = "Clinical",
                       data.type = "Clinical Supplement", 
                       data.format = "BCR Biotab")
#Baixa e prepara os dados clínicos
GDCdownload(query_clin)
clinical.PRAD <- GDCprepare(query_clin)
names(clinical.PRAD)

head (clinical.PRAD$clinical_drug_PRAD )
df = as.data.frame(clinical.PRAD$clinical_patient_PRAD)
View(df)
```



#Instalar os packages
install.packages("ggplot2")
library(ggplot2)

#Carrega dados de um arquivo de texto em um formato de dataframe .
dados_sample <- read.delim("C:/Users/armin/OneDrive/Ambiente de Trabalho/dataset/data_clinical_sample.txt", header = TRUE, stringsAsFactors = FALSE)
dados_patient <- read.delim("C:/Users/armin/OneDrive/Ambiente de Trabalho/dataset/data_clinical_patient.txt", header = TRUE, stringsAsFactors = FALSE)

#Criação de novos conjuntos de dados removendo as primeiras 4 linhas dos conjuntos originais 
dados_sample_limpo <- dados_sample[-c(1:4), ]
dados_patient_limpo <- dados_patient[-c(1:4), ]

#Conversão do conjunto de dados para o tipo de dados numéricos
dados_patient_limpo$Overall.Survival..Months. <- as.numeric(as.character(dados_patient_limpo$Overall.Survival..Months.))
dados_patient_limpo$Diagnosis.Age <- as.numeric(as.character(dados_patient_limpo$Diagnosis.Age))

#Visualizar os primeiros registros do conjunto de dados
head(dados_sample_limpo)
head(dados_patient_limpo)

#Obter informações sobre a estrutura do conjunto de dados
str(dados_sample_limpo)
str(dados_patient_limpo)

#Resumo estatístico do conjunto de dados
summary(dados_sample_limpo)
summary(dados_patient_limpo)





ggplot(dados_sample_limpo, aes(x = MSI.MANTIS.Score, y = TMB..nonsynonymous.)) +
  geom_point() +
  labs(title = "Relação entre MSI e TMB", x = "Score MSI", y = "Score TMB")



ggplot(dados_patient_limpo, aes(x = Race.Category, fill = Overall.Survival.Status)) +
  geom_bar(position = "dodge") +
  labs(title = "Distribuição do Status de Sobrevivência Geral por Raça",
       x = "Raça",
       fill = "Status de Sobrevivência Geral",
       y = "Número de Pacientes")

ggplot(dados_patient_limpo, aes(x = Race.Category, fill = Disease.Free.Status)) +
  geom_bar(position = "dodge") +
  labs(title = "Distribuição do Status de Doença Livre por Raça",
       x = "Raça",
       y = "Contagem",
       fill = "Status de Doença Livre")


ggplot(dados_patient_limpo, aes(x = Diagnosis.Age, y = Overall.Survival..Months.)) +
  geom_point() +
  scale_x_continuous(limits = c(40, max(dados_patient_limpo$Diagnosis.Age)), breaks = seq(40, max(dados_patient_limpo$Diagnosis.Age), by = 5)) +
  scale_y_continuous(limits = c(1, 100), breaks = seq(0, 100, by = 10)) +
  labs(title = "Idade do Diagnóstico vs. Sobrevivência Geral",
       x = "Idade do Diagnóstico",
       y = "Sobrevivência Geral (Meses)")

# Instalar os packages
install.packages("survival")
install.packages("survminer")
library(survival)
library(survminer)

# Verificar valores únicos na coluna Overall.Survival.Status
unique(dados_patient_limpo$Overall.Survival.Status)

# Se os valores únicos não forem numéricos ou lógicos, converta-os
# Por exemplo, se o estado for representado por "LIVING" e "DECEASED":
dados_patient_limpo$Overall.Survival.Status <- ifelse(dados_patient_limpo$Overall.Survival.Status == "LIVING", 0, 1)

# Agora, criar um objeto de sobrevivência
surv_obj <- Surv(dados_patient_limpo$Overall.Survival..Months., dados_patient_limpo$Overall.Survival.Status)

# Ajustar a curva de sobrevivência de Kaplan-Meier
surv_fit <- survfit(surv_obj ~ 1)

# Traçar a curva de sobrevivência
ggsurvplot(surv_fit, data = dados_patient_limpo, risk.table = TRUE,
           xlab = "Tempo (Meses)", ylab = "Probabilidade de Sobrevivência",
           title = "Curva de Sobrevivência")



Todos os ficheiros a ser analisados têm em comum um "patient_ID", sendo que o ficheiro "data_clinical_patient" possui metadados relativos aos pacientes, o ficheiro "data_clinical_sample" possui metadados relativos à amostra e o ficheiro "data_mrna_seq_v2_rsem_zscores_ref_all_samples" possui dados normalizados relativos ao sequenciamento de mRNA. Outros ficheiros estão ao nosso dispor para complementar a nossa análise caso seja necessário numa fase posterior.

# Bibliografia

